【裁判字號】    97,台上,2509
【裁判日期】    970612
【裁判案由】    貪污
【裁判全文】
最高法院刑事判決            九十七年度台上字第二五○九號
上  訴  人  甲  ○
            乙○○
上列上訴人等因貪污案件，不服台灣高等法院台南分院中華民國
九十六年六月六日第二審更審判決（九十五年度重上更(二)字第五
六五號，起訴案號：台灣台南地方法院檢察署九十一年度偵字第
八三○八、九六九八號），提起上訴，本院判決如下：
    主  文
原判決撤銷，發回台灣高等法院台南分院。
    理  由
本件原判決撤銷第一審關於上訴人甲○、乙○○部分之科刑判決
，改判依修正前刑法牽連犯之規定，從一重均論處上訴人等共同
公務員利用職務上之機會，詐取財物罪刑（甲○處有期徒刑七年
六月；乙○○處有期徒刑三年六月，並均為相關從刑之宣告）。
固非無見。
惟查：（一）自白之具有證據能力者，須以非出於強暴、脅迫、
利誘、詐欺、疲勞訊問、違法羈押或其他不正之方法為前提（刑
事訴訟法第一百五十六條第一項參照），此即為自白證據能力之
限制。學理上將此自白證據能力之限制，稱之為「（狹義）自白
法則」。其目的乃為保障人權，並避免因不實之自白導致裁判之
錯誤。而所謂「傳聞法則」，係指排斥傳聞證據之法則，主要是
為保障被告之反對詰問權，讓被告對於其以外之人所為之供述，
有得以詰問之機會，該被告以外之人之陳述，始得作為證據使用
。故而，自白法則重在供述之任意性，係在規範並保障被告之自
白問題；而傳聞法則係強調供述之真實性，其所延伸之詰問權保
障，則係規範並保障被告就其本人以外之人之供述問題。二者目
的並非相同，彼此亦不能替代，適用時自不可混淆。又依同法第
一百五十六條第三項規定：「被告陳述其自白係出於不正之方法
者，應先於其他事證而為調查。該自白如係經檢察官提出者，法
院應命檢察官就自白之出於自由意志，指出證明之方法。」明示
檢察官應就自白任意性之爭執負舉證責任。至同法第一百五十九
條之一第二項所定：「被告以外之人於偵查中向檢察官所為之陳
述，除顯有不可信之情況者外，得為證據。」乃係傳聞法則之例
外規定，其所注重者，在於「被告以外之人」之陳述有無消極顯
不可信之情況，倘參酌其陳述時之外部環境或條件，而自卷證本
身作形式上觀察，一望即知其陳述顯不可信，如未予全程連續錄
音，必要時亦未全程錄影、已選任辯護人未予辯護人在場及陳述
意見之機會等等，即難逕認該被告以外之人於偵查中向檢察官所
為之陳述有證據能力。雖亦同有訊問者所使用之訊問方法及受訊
問人陳述任意性之考量因素，但此之被訊問人既非以被告身分接
受訊問，且在偵查中須依法具結，以擔保其陳述之真實性，是其
陳述之外部環境與條件，究與上揭關於被告自白任意性之規範要
件仍不相同。查上訴人等以乙○○於偵查中之自白不具任意性，
無證據能力為辯（見原審更(二)卷第一○三頁反面、第一二五、一
二六、二二五頁），原判決則以上揭偵查中自白，依當時之條件
及環境，尚無違法取供之情形，其可信性極高，並無顯有不可信
之情況，符合傳聞證據之例外，自有證據能力（見原判決第八頁
第一至三行），而據為論罪依據之一，非惟未依法命檢察官就乙
○○偵查中自白之任意性，指出證明之方法，且將被告自白之任
意性法則，與被告以外之人審判外陳述之傳聞法則相互混淆。其
所踐行之採證法則，自難認為適法。（二）判決所載之理由，須
與卷內之證據資料相適合，否則即屬證據上之理由矛盾。原判決
理由說明乙○○於法務部調查局南部地區機動工作組（下稱調查
站）第一次、第二次之自白為非任意性，並無證據能力，不得採
為證據。……至乙○○於調查站民國九十一年八月十五日第三次
之調查供述，……審酌乙○○於檢察官初次偵訊時供稱：「（調
查筆錄《專指第三次調查供述而言》實在否？）實在」等語明確
，並其就估價單之交付過程、何人得標、有無交貨、如何驗收等
等攸關採購細節供述明確，……依當時之條件及環境，亦無違法
取供之情形，其可信性極高，尚無顯不可信之情況，從而乙○○
於調查站九十一年八月十五日第三次調查時之供述……，有證據
能力云云（見原判決第七、八頁）。依其說明，乙○○於檢察官
初次偵訊時，有供稱其於調查站第三次調查時之供述實在，且原
判決參酌上開供述，而認乙○○於調查站第三次調查時之陳述有
證據能力。惟依卷內資料所載，乙○○於調查站第三次之供述時
間為九十一年八月十五日（見第八三○八號偵查卷第二二至二六
頁），而其於檢察官初次偵訊時所供稱其於調查站之供述為實在
之時間係同月十三日（見他字第六三○號偵查卷第九九頁、第一
○○頁反面），則乙○○於檢察官初次偵訊時所供稱其於調查站
之供述為實在，顯非指其於調查站第三次調查時之陳述而言。原
判決逕自認為乙○○於檢察官初次偵訊時所供稱其於調查站調查
時之供述為實在，係專指第三次調查供述而言，並據為認定其於
調查站九十一年八月十五日第三次調查時之陳述有證據能力之理
由之一，其此部分理由之說明，不惟悖逆時序，且亦與卷內證據
資料不相適合，自有證據上之理由矛盾。（三）刑事訴訟法採直
接審理主義，故採為判決基礎之證據資料，必須經過調查程序而
顯現出於審判庭者，始與直接審理主義相符，否則其所踐行之訴
訟程序即屬違背法令；又卷宗內之筆錄及其他文書可為證據者，
審判長應向當事人、代理人、辯護人宣讀或告以要旨，刑事訴訟
法第一百六十五條第一項定有明文，上開規定依同法第三百六十
四條，為第二審審判所準用，因之第二審法院自應踐行該項程序
，使被告了解該證據之內容及意義，並為充分之辯論，始得採為
判決之基礎，倘未宣讀、提示或告以要旨並令其辨認，均有違背
同法第一百五十五條第二項：「未合法調查之證據，不得作為判
斷之依據」之規定。原判決以台灣台南地方法院檢察署九十一年
十月十六日公務電話查詢及會簽紀錄表（見第八三○八號偵查卷
第二○八頁，原判決誤載為簡便行文表）一紙作為車號八Ｊ－八
○○五號公務車於九十年四月二十二日確由甲○使用，甲○所辯
當天未使用上開車輛為不足採之依據（見原判決第二七頁倒數第
三、四行）。惟依原審審理筆錄及卷內資料之記載，上開公務電
話查詢及會簽紀錄表在審判程序中並未經原審審判長向當事人或
辯護人宣讀、提示或告以要旨，並令其辨認，剝奪上訴人等之訴
訟防禦權，而竟遽採為判決基礎，其踐行之訴訟程序，難謂適法
。（四）刑事訴訟法第一百五十九條之四第一款固規定：除顯有
不可信之情況外，公務員職務上製作之紀錄文書、證明文書，亦
得為證據。賦予公文書具有證據適格之能力，作為傳聞證據之除
外規定，但其前提要件係「除顯有不可信之情況外」，並以「紀
錄」或「證明」文書作為限制，亦即該公文書須係得作為被告或
犯罪嫌疑人所涉犯罪事實嚴格證明之紀錄或證明者，始克當之，
倘不具此條件，即無證據適格可言。甲○於原審主張前項公務電
話查詢及會簽紀錄表，係本案發生後，警察局答覆台灣台南地方
法院檢察署之電話查詢紀錄，並非公務員職務上製作之紀錄或證
明文書，無證據能力（見原審更(二)卷第一三五、二二五頁）。則
該公務電話查詢及會簽紀錄表，是否警員製作之「紀錄」文書、
「證明」文書？有無「顯有不可信之情況」？是否符合刑事訴訟
法第一百五十九條之四第一款傳聞例外之情形？此與該紀錄表有
無證據能力、得否作為論處上訴人等犯行之證據攸關，原判決未
予說明即遽作為論罪之依據，亦有判決不載理由之違法。（五）
上訴人等行為後，刑法部分條文於九十四年二月二日修正公布，
九十五年七月一日施行。新法第二條第一項之規定，係規範行為
後法律變更所生新舊法律比較適用之準據法，於新法施行後，應
適用新法第二條第一項之規定，為「從舊從輕」之比較。而比較
時應就罪刑有關之共犯、未遂犯、想像競合犯、牽連犯、連續犯
、結合犯，以及累犯加重、自首減輕暨其他法定加減原因（如身
分加減）與加減例等一切情形，綜其全部罪刑之結果而為比較。
至褫奪公權、沒收等從刑，因附屬於主刑，自應依主刑所適用之
法律宣告之。原判決於新刑法施行後之九十六年六月六日判決，
卻於理由乙三之(一)，就褫奪公權部分另為新舊法規定之比較（見
原判決第四一、四二頁），所持見解，併有可議。以上，或為上
訴人等上訴意旨所指摘，或屬本院得依職權調查之事項，應認原
判決仍有撤銷發回更審之原因。又原判決關於甲○不另為無罪諭
知部分（見原判決理由乙之六），基於審判不可分之原則，應併
予發回。
據上論結，應依刑事訴訟法第三百九十七條、第四百零一條，判
決如主文。
中    華    民    國  九十七  年    六    月   十二   日
                      最高法院刑事第二庭
                          審判長法官  莊  登  照
                                法官  黃  一  鑫
                                法官  徐  昌  錦
                                法官  許  錦  印
                                法官  蔡  國  在
      本件正本證明與原本無異
                                      書  記  官
中    華    民    國  九十七  年    六    月   十六   日
                                                    Ａ


司法院資訊處製作；財團法人民間司法改革基金會備份。
